【裁判字號】    95,判,712
【裁判日期】    950518
【裁判案由】    國軍軍事勤務致人民傷亡損害補償
【裁判全文】
最  高  行  政  法  院  判  決
                                     95年度判字第00712號
上  訴  人  甲○○
            戊○○
            丁○○
            己○○
                          （共同送達代收人乙○○
                            市○○○路○段171號12樓之1）
被 上訴 人  國防部        通訊處所：臺北市中正區郵政9001
                                    6號
代  表  人  丙  ○
上列當事人間因國軍軍事勤務致人民傷亡損害補償事件，上訴人
對於中華民國93年11月24日臺北高等行政法院92年度訴字第5128
號判決，提起上訴，本院判決如下：
    主  文
上訴駁回。
上訴審訴訟費用由上訴人負擔。
    理  由
本件上訴人在原審起訴主張：上訴人甲○○之配偶董總蔭、上訴
人戊○○之配偶王世桂、上訴人丁○○之配偶黃高吉、上訴人己
○○之配偶黃祝銓於民國（下同）72年6月6日搭乘軍方運輸機赴
臺洽公，不幸於當日下午1時30分許，在金門料羅灣處墜機罹難
，上訴人等乃於89年12月20日、90年4月6日、90年1月2日、89年
12月20日申請國軍軍事勤務致人民傷亡損害補償金。經被上訴人
以92年7月2日猛狷字第0920002042號函復，略以：其業以72年7
月9日 (72)正歲11344號令撥發辦理慰問金門料羅灣空難事件傷
亡人員（家屬）慰問金在案，依國軍軍事勤務致人民傷亡損害補
償條例第2條第1項但書規定，審定不予補償。惟上訴人等之配偶
搭乘軍機於金門料羅灣空難事件中死亡，被上訴人所屬軍方人員
因故意或過失致軍機墜落在前，違反救助義務在後，被上訴人應
負完全責任，上訴人等所受領之慰問金僅係被上訴人於特殊事件
發生後發給受難者家屬慰問性質之給付，與賠償有別，且該新臺
幣（下同）10萬元之慰問金與國軍軍事勤務致人民傷亡損害補償
條例第2條第1項但書之規定顯不相當，爰依行政訴訟法第5條第2
項、國軍軍事勤務致人民傷亡損害補償條例第2條第1項及第6條
之規定，求為判決撤銷訴願決定及原處分，並命被上訴人作成補
償各上訴人依30個基數計算，計為150萬元之行政處分。
被上訴人則以：國軍軍事勤務致人民傷亡損害補償條例第2條第1
項所稱之「賠償、撫卹或其他慰撫及補償」，僅是例示規定，凡
性質相近之金錢給與，不論名稱為何，皆屬該條例第2條第1項但
書之情形。本件慰問金為對受害者家屬精神上之損害賠償，核其
性質，與但書規定之「其他慰撫」相同，故不應再給予補償，請
將上訴人之訴駁回等語，資為抗辯。
原審斟酌全辯論意旨及調查證據之結果，以上訴人等之配偶董總
蔭、王世桂、黃高吉、黃祝銓於72年6月6日搭乘國軍支援金門戰
地政務委員會返臺班機，起飛後不久失事墜落於料羅灣外海死亡
，嗣被上訴人主計局於72年7月9日以 (72)正歲11344號令撥發「
辦理慰問金門料羅灣空難事件傷亡人員（家屬）慰問金」，贈送
各10萬元之慰問金予上訴人等，上訴人等分別申請國軍軍事勤務
致人民傷亡損害補償金，有上開國防部令、金門縣政府證明書、
戶籍謄本及身分證、金門防衛司令部死亡勘驗證明書、申請書影
本附原處分卷可稽。經查，國軍軍事勤務致人民傷亡損害補償條
例第2條第1項之立法理由，為：「民國70年7月1日國家賠償法施
行以後，對國軍因執行軍事勤務致傷亡或受損害之人民，軍方有
責任者，已得依國家賠償法請求賠償，軍方無責任者，國防部另
訂有慰問實施要點，以金錢予以慰問，乃明定本條例適用對象為
70年6月30日前，在臺灣、澎湖、金門、馬祖及政府統治權所及
之其他地區，因國軍執行軍事勤務致傷亡或財物損失之人民。」
（見卷附立法院公報第88卷第6期 (1)第211頁）。國防部於87年
9月印製之「為使國家賠償法施行以前，國軍軍事勤務致人民傷
亡損害補償案件建立法源基礎─敬請支持通過國軍軍事勤務致人
民傷亡損害補償條例」草案說帖，明白指出38年政府遷臺迄70年
7月1日國家賠償法施行前所發生之國軍軍事勤務致人民傷亡損害
補償案件，或因距今已逾15年以上，且事發當時未能即時備案，
依法向地方政府申請補助，或因人民私闖禁區撿拾廢彈所造成傷
亡等，致求償無據，迄今已無檔案資料可供查考，在陳情人無法
提供足夠資料之狀況下，依現行法令規定目前無任何法條可資辦
理補償，處理該類案件確有窒礙因素存在，基於人道立場，特擬
訂國軍軍事勤務致人民傷亡損害補償條例予以從寬認定，本案屬
適度補償性質，不應以過去之損害（失）範圍估算賠償標準，此
亦有該說帖影本在卷可資佐證，足見制定國軍軍事勤務致人民傷
亡損害補償條例，乃係基於人道之考量，給予被害人或其家屬某
程度之補償，該補償屬於適度補償性質，並非以填補被害人或其
家屬之損害為目的。本件空難事件之班機係國軍即空軍固定支援
金門政務委員會之運輸機，被上訴人亦不否認上開勤務屬於國軍
軍事勤務致人民傷亡損害補償條例所稱之「國軍軍事勤務範圍」
。依空軍總司令部令頒之空軍空運（投）作業手冊第11節第6條
規定：「搭載空運機之人員及物品，如於空運途中發生意外事件
致受傷亡或損失，概由申請單位或個人自行負責，空軍不負任何
醫療、撫卹及賠償之責。」此固為空軍單方面所訂頒，惟依空軍
總司令部印製之空軍軍機乘機證，其上乘客須知第3項載明：「
若遇意外事件而致乘客遭受損害時，本軍不負任何賠償責任。」
此有空軍空運（投）作業手冊及空軍軍機乘機證影本各乙份附卷
為憑，上訴人等之配偶既係搭乘空軍軍機來臺，即應持有上述空
軍軍機乘機證登機，足見上訴人等之配偶於搭乘該軍機時，即已
同意免除空軍於空運途中發生意外所致損害之責任，上述約款或
與現代民事法或行政法之法理不盡相合，但考量金門地區於事發
當時仍實施戰地政務，空運業務均由空軍支援，空軍對於搭乘該
軍機者，為上述之約定，有其時空背景，尚難以此約款係屬不利
於搭乘者，即認為無效。國軍軍事勤務致人民傷亡損害補償條例
第2條第1項但書規定：「但同一事由已依其他途逕獲得賠償、撫
卹或其他慰撫及補償者，不予補償。」所謂「其他慰撫及補償」
即無需與填補損害之賠償或撫卹相當。上訴人等因配偶搭乘國軍
支援金門戰地政務委員會返臺班機罹難，既經被上訴人發給慰問
金各10萬元，是上訴人等因同一事由已依其他途徑獲得金錢補償
，符合國軍軍事勤務致人民傷亡損害補償條例第2條第1項但書之
規定。從而，被上訴人否准上訴人等補償金之申請，並無違誤，
訴願決定予以維持，亦無不合，因將上訴人之訴駁回。
上訴意旨略謂：(1)依照解釋法律之法學方法，例外規定應從嚴
解釋。國軍軍事勤務致人民傷亡損害補償條例第2條第1項但書屬
於例外規定，應當依據文義嚴格解釋，以避免害及法律意義。另
參諸該條文行政院所提出之立法理由及立法委員之法案版本，皆
認為須於受領之給付為「相當」賠償，方為妥適。當軍方有責任
時，應為賠償或補償，無責任時方為慰問。賠償或補償，相較於
慰問，顯然不相當。(2)參照臺灣高等法院84年度上國字第18號
判決理由，認為國防部所頒之慰問金不具損害賠償性質，不得自
賠償金額中扣除。另參照臺灣高等法院88年度保險上字第19號判
決意旨，撫卹慰問金並非依法應負賠償責任之賠償金。依照前開
實務見解，慰問金僅屬特殊事件發生後發給受難者家屬慰問性質
之給付，顯與賠償有別。(3)原判決未審酌補償條例第2條第1項
但書條文涵義，錯誤解為凡被上訴人一為金錢上之給付，即為適
度補償，而合於該條例第2條第1項但書規定，卻未說明何以被上
訴人一為給付即為適度補償，原判決之認定顯係違反經驗法則或
論理法則，且置該補償條例之立法理由及歷史背景於不顧，有適
用法規不當之違誤。又上訴人於原審所提出之實務判決先例，說
明國防部所頒之慰問金不具損害賠償性質，不得自賠償金額中扣
除，然原判決未予肯認該實務判決，認事用法顯有錯誤，有不當
適用法規之違誤。(4)原判決縱認空軍總司令部印製之「空軍軍
機乘機證」乘客須知第3項之約定有效，亦不得將上訴人等排拒
於該補償條例之適用範圍外，而應審酌被上訴人就事故之發生致
上訴人等之親屬死亡確有責任，且上訴人等未獲有相當之撫慰，
而依照補償條例規定對上訴人等為適度之補償始為允當。原判決
逕自援引該約定，就上訴人等主張被上訴人應負完全之責不予採
信，顯違反經驗法則或論理法則，有不當適用法規之違誤。(5)
依照該補償條例第6條所訂定之「國軍軍事勤務致人民傷亡損害
賠償基數及發給標準」，以及與金門料羅灣空難事故發生同時期
所頒布之「航空客貨損害賠償辦法」（71年6月3日修正公布）第
3條規定，及現行「航空客貨損害賠償辦法」（88年3月17日修正
公布）第3條規定，兩者就空難事件人身傷亡之賠償標準並無明
顯差距。可證明同一時期，同為航空事件之考量，被上訴人所撥
發之10萬元數額與主管機關所定之賠償標準（75萬元至150萬元
）顯有極大差距，難謂「相當」。(6)參照70年前後相關實務損
害賠償案例資料：最高法院72年度台上字第446號判決、78年度
台上字第588號判決、臺北地方法院75年度訴字第8866號判決，
被上訴人所致送之10萬元慰問金，其數額顯然與補償條例所規定
之「賠償、撫恤或其他慰撫及補償」不相當，應無適用補償條例
第2條第1項但書規定之餘地。被上訴人援引該補償條例第2條第1
項但書規定拒絕上訴人等之請求，其適用法令顯有錯誤。(7)原
判決僅謂依該補償條例所為之補償「屬適度補償性質，不應以過
去之損害範圍估算賠償標準」，忽略該補償條例立法意旨須於受
領之給付為「相當」賠償等，排除其依據補償條例接受補償方為
妥適，顯辜負當時立法者之美意及顯難符合該補償條例所欲達成
之撫慰民心之目的，原判決顯未審酌立法者以「相當」之給付為
要件，未就「相當與否」為說明；亦未說明何以認為被上訴人不
須至少給付如前開數額之金額，何以認為上訴人等所獲之10萬元
與前開數額已達相當，又何以認為上訴人等之創痛僅因區區10萬
元即得撫慰；亦未審酌上訴人等所獲致之10萬元與補償條例之補
償標準150萬元相距甚遠，遽認上訴人已獲金錢補償，即符合補
償條例第2條第1項但書之規定，未具理由逕為認定甚為擅斷，有
判決所載理由不明瞭或不完備，不足以使上訴人等知悉主文所由
成立之依據，顯有判決不備理由之當然違背法令云云。
本院查：國軍軍事勤務致人民傷亡損害補償條例（下稱補償條例
）第2條第1項、第2項分別規定：「民國38年政府遷臺後至民國
70年6月30日止，臺灣地區人民，因國軍軍事勤務致傷亡或財物
損害者，得依本條例規定申請金錢補償。但同一事由已依其他途
逕獲得賠償、撫卹或其他慰撫及補償者，不予補償。」「前項期
間，金門馬祖地區得延至民國81年11月7日戰地政務終止日。」
上開規定，係將依其他途逕獲得「賠償」、「撫卹」或「其他慰
撫」及「補償」等4種情形，並列為不予補償之要件，如因同一
事由已依其他途逕獲得其中一種金錢給與，不論其所用名義如何
，即不得再予補償。準此，國軍因執行軍事勤務致傷亡或受損害
之人民，如經軍方斟酌其事件之性質，認為宜撥發「其他慰撫」
性質之慰問金，以撫慰傷亡人民及家屬之創痛者，不論其金額是
否與「損害賠償金」、「撫卹金」或「損害補償金」相當，即無
適用補償條例之規定予以補償之餘地。原判決參照補償條例第2
條第1項之立法理由，及國防部於87年9月印製之「為使國家賠償
法施行以前，國軍軍事勤務致人民傷亡損害補償案件建立法源基
礎─敬請支持通過國軍軍事勤務致人民傷亡損害補償條例」草案
說帖，足見制定補償條例當時，關於因國軍軍事勤務致傷亡之人
民，或因發生時間逾15年，請求權已罹於時效，或因無資料可考
，或因可歸責於己所造成，致求償無據，考量38年政府遷臺後至
70年6月30日止，這段期間之時空背景，基於人道而制定該條例
給予被害人或其家屬某程度之補償，該補償屬於適度補償性質，
並非以填補被害人或其家屬之損害為目的。另依空軍總司令部印
製之空軍軍機乘機證乘客須知所載：「若遇意外事件而致乘客遭
受損害時，本軍不負任何賠償責任」，足見上訴人等之配偶於搭
乘該軍機時，即已同意免除空軍於空運途中發生意外所致損害之
責任，上述約款或與現代民事法或行政法之法理不盡相合，但考
量金門地區於事發當時仍實施戰地政務，空運業務均由空軍支援
，空軍對於搭乘該軍機者，為上述之約定，有其時空背景，尚難
以此約款係屬不利於搭乘者，即認為無效。上訴人等因配偶搭乘
國軍支援金門戰地政務委員會返臺班機罹難，既經被上訴人發給
慰問金各10萬元，是上訴人等因同一事由已依其他途徑獲得金錢
補償，符合補償條例第2條第1項但書之規定。被上訴人否准上訴
人等補償金之申請，並無違誤，訴願決定予以維持，亦無不合，
因將上訴人之訴駁回，經核於法並無違背。上訴論旨，仍執前詞
，主張補償條例第2條第1項但書屬於例外規定，應從嚴解釋方為
妥適；參照臺灣高等法院84年度上國字第18號、88年度保險上字
第19號判決，撫卹慰問金並非依法應負賠償責任之賠償金；縱認
空軍軍機乘機證之乘客須知所載「若遇意外事件而致乘客遭受損
害時，本軍不負任何賠償責任」之約定有效，亦不得將上訴人等
排拒於補償條例適用範圍外，仍應審酌已否獲有相當之撫慰；同
一時期，搭乘民用航空機發生空難事件，被上訴人所撥發之10萬
元數額與主管機關所定之賠償標準顯有極大差距；另參照最高法
院72年度台上字第446號判決、78年度台上字第588號判決、臺北
地方法院75年度訴字第8866號判決，被上訴人所致送之慰問金，
其數額顯然與補償條例規定之「賠償、撫恤或其他慰撫及補償」
不相當云云，指摘原判決有適用法規不當、判決不備理由等違背
法令情事，核其上訴難認有理由，應予駁回。
據上論結，本件上訴為無理由，爰依行政訴訟法第255條第1項、
第98條第3項前段、第104條、民事訴訟法第85條第1項前段，判
決如主文。
中    華    民    國    95    年    5     月    18    日
                  第二庭審判長法  官  廖  政  雄
                              法  官  林  清  祥
                              法  官  鍾  耀  光
                              法  官  姜  仁  脩
                              法  官  胡  國  棟
以  上  正  本  證  明  與  原  本  無  異
中    華    民    國    95    年    5     月    18    日
                              書記官  蘇  金  全


司法院資訊處製作；財團法人民間司法改革基金會備份。
